【裁判字號】    99,上訴,1721
【裁判日期】    990804
【裁判案由】    殺人未遂
【裁判全文】
臺灣高等法院刑事判決                99年度上訴字第1721號
上  訴  人
即  被  告  甲○○
選任辯護人  法律扶助律師  吳玲華
上列上訴人因殺人未遂案件，不服臺灣臺北地方法院99年度訴字
第52號，中華民國99年4 月21日第一審判決（起訴案號：臺灣臺
北地方法院檢察署98年度偵緝字第2817號），提起上訴，本院判
決如下：
    主  文
上訴駁回。
    事  實
一、甲○○與乙○○為朋友關係，2 人曾以甲○○名義向地下錢
    莊借款新臺幣（下同）9萬元共同花用。於民國98年3月26日
    晚上8 時許，甲○○因無力償還地下錢利息，電邀乙○○見
    面商量。於同年月日晚上10時許，乙○○依約抵達臺北市○
    ○○路臺北市萬華區區公所，甲○○欲另舉債5 萬元，要求
    乙○○擔任保證人，遭乙○○拒絕。遲至同年月日晚上11時
    30分許，雙方無法達成共識，甲○○求助無門，恐遭地下錢
    莊催討債務，忿恨難平，遂頓萌殺意，明知人體腹腔為胃、
    腸、肝、腎、胰、脾等重要臟器、大血管所在屬生命賴以存
    繫之重要部位，持水果刀猛刺，將生致命之結果，竟於乙○
    ○離開走至臺北市○○區○○街47號前，未及防備之際，突
    以雙手自乙○○背後環抱，再持長約15公分非其所有水果刀
    1 把由上往下斜猛刺乙○○右腹1刀，再將刀刃向右劃，欲
    再刺第2刀時，因刀斷裂始罷手，旋倉皇逃逸，並丟棄該刀
    而未扣案。乙○○因此受有腹腔長3公分、寬1公分、深逾5
    公分之腹部穿刺傷，經路人緊急送醫，一度經醫師開立病危
    通知，幸救護得宜始倖免於死而未遂。
二、案經乙○○訴由臺北市政府警察局萬華分局報請臺灣臺北地
    方法院檢察署檢察官偵查起訴。
    理  由
一、以下所引證據，經本院當庭提示，檢察官、上訴人即被告甲
    ○○及其選任辯護人對於被告以外之人於審判外之言詞及書
    面陳述，均表示無意見，同意作為證據（本院卷第24反頁）
    ，且本院審酌該言詞陳述或書面陳述作成時，並無違法或不
    當之狀況，依刑事訴訟法第159條之5第1 項規定，均有證據
    能力，合先敘明。
二、訊據被告對於上開時、地，持長約15公分水果刀朝乙○○腹
    部由上往下斜刺，致乙○○受有上開傷勢等情，坦承不諱，
    惟辯稱：係乙○○向地下錢莊借錢，並將部分借款清償伊；
    伊未曾自後環抱乙○○，因一時衝動拿刀揮刺，無殺人故意
    。且台北市立聯合醫院函已說明，未刺中臟器及大血管，僅
    因有可能傷及大血管、腸道，始發出病危通知，並不表示乙
    ○○所受之傷有致死可能。原判決認乙○○受傷客觀上有致
    死危險，又認乙○○未刺及腹腔內大血管、腸道或臟器，而
    未致死，顯然矛盾。再伊右手拇指僅剩一小節，即便握刀，
    力量無法致人於死，況刺第1 刀，刀子即斷裂，可能刀具殘
    破所致，不足以證明伊用力甚深，無法依此認伊有殺人之犯
    意。又以伊所畫刀身形狀，是否因伊大拇指斷掉而無法正常
    施力，亦未敘明。依乙○○所證，伊刺1 刀即跑掉，單以受
    傷部位及刀數，均不足以證明伊有致死之故意。伊與乙○○
    間有債務糾紛，倘伊蓄意殺人將導致伊求償無門，自可殺人
    之動機。況乙○○在報案時，僅提出「傷害」告訴，顯見伊
    無致乙○○於死之念頭云云。
三、經查：
(一)上開事實，業經證人即告訴人乙○○迭次證述無訛，並有聯
    合醫院和平院區出具診斷證明書、台北市立聯合醫院98年11
    月10日北市醫和字第09831433400號函及病歷、同醫院99年2
    月1 日北市醫和字第09930811800號函（偵卷第9、28至38頁
    、原審卷第30頁）存卷可參。
(二)被告自承：伊跟地下錢莊借9萬元，於98年3月26日約乙○○
    在萬華區公所談判，欲另借5萬元要繳9萬元借款之利息，因
    有3 批人在伊家等，要伊繳利息，若當日未繳就會被押走。
    到11點多，乙○○一直吵著要回去，不理伊，因被地下錢莊
    討債壓力大，聽到乙○○不肯，就生氣，才拿刀刺乙○○右
    腹1刀，再刺第2刀時，刀就斷了，是用平常力量刺，不是輕
    輕刺，刀柄及刀身合約半台尺等語（原審卷第8 反、24反、
    51、52頁）。核與證人即告訴人乙○○證稱：借款9 萬，被
    告拿走一半。當日他約伊晚上10時在萬華區公所見面，他看
    起來很急，表示要向人借錢，叫伊作保證人，伊認借款5 萬
    元金額過大，怕被告無法清償，便未應允，談至11點半時，
    伊表示不能為他擔保，被告說要等借錢的人來，伊不想等，
    即轉身離去，向前走約10公尺至大理街47號時，被告突然從
    後面抱住伊，伊沒有防備，被告右手拿東西刺伊腹部，刺很
    深，刺下去後還往右劃，伊被刺時快要暈倒，他在旁邊看，
    然後就跑走，路人直接帶伊去醫院，至醫院時已發病危通知
    ，醫生說差1公分就死了（偵偵卷第4、20頁、原審卷第48正
    、反、50正、反頁）等語大致相符。以被告與乙○○為朋友
    關係，業經乙○○陳明在卷（原審卷第50頁），且乙○○不
    諱言其與被告間曾有借貸關係，甚且描述被告當時口氣僅「
    平平的」，亦無誇大不實之情（原審卷第49至50正、反頁）
    ，顯然乙○○無構詞誣陷被告之理，堪認被告趁乙○○不備
    之際，自乙○○背後雙手環抱，再右手持水果刀由上往下斜
    刺乙○○右腹1刀，並將刀刃往右劃，欲刺第2刀時，水果刀
    斷裂而作罷等情，要非虛妄。乙○○雖僅陳以被告僅刺1刀
    云云，因乙○○對於被告剛刺下去時，還不曉得痛（原審卷
    第48反頁），顯然對突如其來持刀猛刺事件，尚無法即刻回
    神反應，因被告欲刺第2刀時，水果刀斷裂，已據被告自承
    如上，顯未得逞而未致乙○○另受其他傷勢，則乙○○當下
    是否能清楚判斷被告究竟刺幾刀，不無疑問，自以被告不利
    於己之「再刺第2刀時，刀子就斷了」（偵緝卷第17頁）供
    述較為可採。又被告先以，我趁他轉身沒有看到的時候刺他
    （聲羈卷第6反頁）；再以，我看乙○○走在前面，趁他回
    頭看我時，就刺他2刀（偵緝卷第17頁），一為乙○○沒看
    到被告時，一為回頭看被告而面對面時，顯然前後矛盾，不
    足為憑。且以被告自承：乙○○體格很好（聲羈卷第6反頁
    ），乙○○較被告年輕約16歲，有其等年籍資料存卷可參，
    衡情乙○○之體能、身手均較被告為佳，則乙○○所陳，被
    告突然自背後以雙手環抱伊，再右手持水果刀由上往下斜刺
    伊右腹部等情，客觀上較為可採，則被告以其非自後突襲，
    尚難採信。
(三)按「殺人未遂與傷害之區別，應以加害人有無殺意為斷；至
    其殺意之有無，雖不以兇器之種類及傷痕之多少等，為絕對
    之認定標準，但加害人下手之部位、用力之程度，仍非不可
    藉為判斷有無殺意之心證依據。被告基於殺人故意，持水果
    刀猛刺乙○○之理由：
  (1)案發當時，地下錢莊一直打手機叫伊還利息，有3 批人在伊
    家那邊等，乙○○吵著要回去，伊說那你就看著伊被押走嗎
    ？伊就生氣，要向乙○○拿利息錢，他說沒錢還，伊被地下
    錢莊討債壓力大，聽到他不肯還錢，就生氣，一直想不開，
    就拿起刀子刺他第1刀，再刺第2刀時，刀子就斷了，業經被
    告自承在卷（原審卷第6 反、50反、51頁）。核與乙○○所
    證：被告當時有點生氣，從背後偷偷跑過來朝伊腹部刺，刺
    很深等詞相符，足徵被告遭地下錢莊催討債務，需款孔急，
    求助無門，乙○○竟置身事外，無視於被告遭急迫催債而逕
    自離去，遂萌殺人之動機，要與常情不悖。
  (2)依台北市立聯合醫院98年11月10日北市醫和字第0983143340
    0號函：「乙○○至本院急診腹部有3公分穿刺傷，手指探入
    檢查發現已進入腹腔，可能傷及腸道及血管，有危及生命之
    可能，故發出病危通知並緊急手術，於加護病房住院治療，
    手術中發現穿刺傷已進入腹腔」暨告訴人傷勢照片（偵卷第
    28、34頁）及同院99年2月1 日北市醫和字第09930811800號
    函：「乙○○傷口長3 公分，寬1公分，深逾5公分，由上往
    下斜刺，已進入腹腔，未刺中臟器及大血管。腹部穿刺傷，
    若進入腹腔，可能傷及大血管、腸道及臟器，會有致死可能
    ，故須發出病危通知及緊急剖腹手術」（原審卷第30頁），
    暨同院987080號診斷證明書載明：「右腹穿刺傷3 公分（進
    入腹腔）…當日緊急剖腹手術」與急診病歷述及：「傷口深
    入腹腔」等情（偵卷第9 、29至33頁）可知，乙○○遭被告
    右手持水果刀由上往下斜刺腹部，受有深入腹腔達逾5 公分
    腹部穿刺傷，堪以認定。衡以人體腹腔佈有胃、腸、肝、腎
    、胰、脾等多個重要臟器、大血管，上開器官均甚脆弱，倘
    以刀械猛力刺入，確足致命或失血過多身亡，被告為有社會
    歷練經驗之人士，理應知悉上情。且被告供述：兇器是水果
    刀兼殺魚刀，刀柄及刀身合約半台尺，是扁扁白鐵的（聲羈
    卷第6 反頁、原審卷第24反、52頁）。復參酌卷附被告所繪
    刀身形狀圖（原審卷第55頁），可知被告所持器械為扁平刀
    鋒，質地堅硬之刀械。以被告所持刀械為「扁平」刀鋒，欲
    穿透人體皮層深至腹腔，倘非下手力道猛烈，當無乙○○所
    受傷勢深及腹腔達5公分之可能。佐以被告自承：欲刺第2刀
    時，刀就斷了等語（偵緝卷第17頁），足認被告在刺完第1
    刀已深及腹腔達5 公分後，猶不罷休，仍再次持刀欲刺乙○
    ○，幸因水果刀斷裂，始未得逞，益徵被告下手砍殺時，力
    道之猛烈，殺意之堅定，未存絲毫猶豫存疑之心，其具殺人
    犯意甚明。被告雖右手大拇指斷掉（業經被告當庭舉手查悉
    尚留有一節），以被告右手持刀揮刺乙○○，顯然平日慣用
    右手無訛，且被告既已陳明，水果刀係其平日切水果之用（
    偵緝卷第17頁），則被告以右手持用水果刀，不因右手大拇
    指斷掉而影響正常操作水果刀之機能。況倘被告意在警告傷
    害，衡情正面持水果刀揮砍不至於危及生命安全之乙○○四
    肢部位，即可達到教訓傷害之結果，其捨此而行，趁乙○○
    不及防備之際，自乙○○背後環抱，再以持水果刀之右手猛
    刺佈滿重要臟器之腹部而加以突襲，被告辯稱：伊右手大拇
    指斷掉，刺乙○○不會很用力，是警告傷害意思，無殺人犯
    意云云，孰人可信？又以腹腔內佈有大血管、腸道、臟器，
    乙○○所受傷勢，於送醫急救時，經醫師以「手指」伸入檢
    查發現已進入腹腔，客觀上確有腸胃道穿孔、臟器受損、腹
    內大量出血等之危險發生，始發出病危通知並緊急手術，已
    如上述，幸因被告自後環抱乙○○，刺入角度偶然偏斜，始
    未刺及腹腔內大血管、腸道或臟器而未致死。是被告辯以：
    台北市立聯合醫院上揭99年2月1日函「未刺中臟器及大血管
    」部分片段文詞而認無致死可能，不該當殺人未遂罪客觀構
    成要件云云，純屬擷取部分文句，刻意曲解通篇函文，並誤
    解被告主觀上已有殺人之故意，客觀上有無發生死亡之結果
    純屬殺人既、未遂之問題，尚難據此為有利被告之認定。
  (3)綜上，被告因不堪地下錢莊催討債務，遭乙○○冷漠以對，
    求助未果，一時怨懟難平，遂萌殺機，並以質地堅硬扁平刀
    鋒之水果刀，朝乙○○身體致命部位腹腔猛力深刺逾5公分1
    刀，猶未止歇，欲刺第2 刀時，始因刀斷而罷手，足見被告
    攻擊力道確屬猛烈而足使人斃命，被告欲致乙○○於死之主
    觀犯意，至為灼然。被告辯以：乙○○受傷部位及刀數，尚
    不足以證明其有殺人故意；倘蓄意殺乙○○，終將求償無門
    ，自無殺人動機云云，應係卸責之詞，要非可取。至乙○○
    於警詢中，對被告提出傷害告訴，此乃針對警員詢問「你是
    否要對他提出傷害告訴？」而回答，以乙○○非習法律人士
    ，對於被告所為該當何罪，無從判斷，況乙○○於偵查中已
    明確表示，我覺得被告是想讓我死等情（偵卷第21頁），自
    難以警詢中之傷害告訴，率認被告無殺人之故意，所辯亦不
    足採。
四、綜上所述，本件事證明確，被告犯行堪以認定，應依法論科
    。
五、原審認被告犯行明確，適用刑法第271條第2項、第1 項，並
    依同法第25條第2 項規定減輕其刑，復審酌被告前有賭博犯
    罪紀錄，僅供承部分犯行，迄未與乙○○和解，難認有悔意
    ，及遭地下錢莊逼債，一時氣憤而鑄下大錯等犯罪動機、手
    段、目的、生活狀況等一切情狀，並說明檢察官具體求刑6
    年，尚屬過重，而量處有期徒刑5年6月，且因水果刀非被告
    所有，並經被告丟棄滅失，爰不宣告沒收等情。經核其認事
    用法均無違誤，量刑亦屬妥適。被告上訴否認犯行，核無足
    取，已如上述，自應予駁回。至原判決理由(二)之2 ，以被
    告刺第1刀後，因刀應聲而斷始罷手，乃係簡略「被告刺第1
    刀後，欲刺第2刀時，水果刀斷裂始作罷」之記載；且理由(
    二)之4，所持兇器係質地堅硬「犀銳」水果刀，與理由(二)
    之1 ，可知被告所持器械為「扁平」刀鋒，應係誤載，因不
    影響事實之認定與判決本旨，尚無庸撤銷改判，爰更正如上
    ，末此敘明。
據上論斷，應依刑事訴訟法第368條，判決如主文。
本案經檢察官柯麗鈴到庭執行職務。
中    華    民    國    99    年    8     月    4     日
                  刑事第二庭審判長法  官 洪光燦
                                  法  官 楊照男
                                  法  官 李麗玲
以上正本證明與原本無異。
如不服本判決，應於收受送達後10日內向本院提出上訴書狀，其
未敘述上訴之理由者並得於提起上訴後10日內向本院補提理由書
（均須按他造當事人之人數附繕本）「切勿逕送上級法院」。
                                  書記官 廖婷璇
中    華    民    國    99    年    8     月    4     日
附錄：本案論罪科刑法條全文
中華民國刑法第271條
（普通殺人罪）
殺人者，處死刑、無期徒刑或 10 年以上有期徒刑。
前項之未遂犯罰之。
預備犯第 1 項之罪者，處 2 年以下有期徒刑。

司法院資訊處製作；財團法人民間司法改革基金會備份。
